臺灣臺中地方法院民事判決　九十年度訴字第二八六三號
　　原　　　告　蘇世明
　　訴訟代理人　甲○○
　　被　　　告　乙○○
右當事人間請求返還價金等事件，本院判決如左：
    主    文
被告應給付原告新台幣貳佰萬元，及自民國九十年九月二十五日起至清償日止，按週
年利率百分之五計算之利息。
原告其餘之訴駁回。
訴訟費用由被告負擔二分之一；餘由原告負擔。
本判決原告勝訴部分於原告以新台幣陸拾陸萬柒仟元為被告供擔保後，得假執行。但
被告如於假執行程序實施前，以新台幣貳佰萬元為原告預供擔保，得免為假執行。
原告其餘假執行之聲請駁回。
    事    實
甲、原告方面：
一、聲明：被告應給付原告新台幣（下同）四百六十萬元及自起訴狀繕本送達翌日起
    至清償日止，按週年利率百分之五計算之利息；願供擔保，請准宣告假執行。
二、陳述：
  (一)原告於民國九十年五月四日與被告訂立不動產買賣契約，由原告向被告購買坐落
    台中縣霧峰鄉○○段丁台小段四一七之一二地號土地上約一五０坪土地（下稱系
    爭土地），價金每坪三萬二千元，總價約四百八十萬元（按實際面積計算）；原
    告簽約後給付訂金一百萬元及第一期款一百三十萬元，合計二百三十萬元。
  (二)兩造約定被告應於土地稅單開出後協同辦理所有權移轉登記。詎同年七月三日稅
    單開出後被告藉故拖延，因原告查悉被告積欠烏日鄉農會十餘月貸款利息，系爭
    土地有遭拍賣之虞，原告乃暫緩給付價款以保權益，嗣系爭土地在九十年八月九
    日遭查封拍賣致給付不能，原告乃於同年月十七日發函解約，並於該函中行使民
    法第二百六十五條之不安抗辯權，另於訴訟中多次行使不安抗辯權，並於九十年
    十二月四日言詞辯論期日當庭再以言詞為解除契約之意思表示。為此依契約第十
    條之規定，請求返還所收受價金二百三十萬元並給付同額違約金，另加計自起訴
    狀繕本送達翌日起之法定遲延利息。
三、證據：提出買賣契約書一件、存證信函三件、土地登記謄本一件、被告歸戶財產
    清單、最高法院判決意旨一件、台中地方法院拍賣公告一件、傳真查詢國內各類
    掛號郵件查單一件為證。
乙、被告方面：
一、聲明：駁回原告之訴及其假執行之聲請；如受不利益判決，願供擔保，請准宣告
    免為假執行。
二、陳述：
  (一)原告未依契約書第三條第三項約定，在買賣開出土地稅單之同時支付價金一百三
    十萬元，被告於九十年八月十三日以存證信函催告其履行，惟原告無故拒絕。
  (二)依契約書第五條約定：縱系爭土地上有設定抵押權等任何負擔，被告於登記日期
    前全部撤銷或解決清楚即屬適法，故被告並無違約。且系爭土地係兩造在九十年
    七月三日接到土地稅單後約一個月始被抵押權人台中縣烏日鄉農會假扣押，倘原
    告在此期間依約給付價金即可辦理所有權移轉登記。況台中縣烏日鄉農會係因原
    告訂約後不依約給付價款且一再詢問抵押事宜，致心生疑慮始聲請拍賣抵押物。
  (三)因原告違約在先，故被告亦於九十年十二月四日言詞辯論期日當庭為解除契約之
    意思表示，並依契約第十條之規定沒收價金作為違約金。
三、證據：提出存證信函二紙、財團法人中小企業信用保證基金九十年五月三十一日
    函一件為證。
    理      由
一、原告主張：原告於九十年五月四日向被告購買系爭土地，約定價金按實際坪數計
    算，粗估總價約四百八十萬元，原告已給付二百三十萬元，詎被告遲延辦理所有
    權移轉登記，嗣該土地遭其債權人台中縣烏日鄉農會查封拍賣而給付不能，為此
    解除契約，並依契約第十條約定提起本訴，請求返還價金二百三十萬元並給付同
    額違約金及法定遲延利息。被告辯以：本件土地稅單開出後，原告拒絕依契約書
    第三條第三項約定支付價金一百三十萬元，已違約在先，又系爭土地雖設定抵押
    權，惟依契約書第五條被告僅須於所有權移轉登記前塗銷即可，故被告並未違約
    ，故亦解除本件契約並依契約第十條沒收價金作為違約金等語置辯。
二、本件兩造訂立不動產買賣契約，雙方互負交付標的物並移轉所有權，暨支付買賣
    價金並受領標的物之義務（民法第三百四十八條、第三百六十七條規定參照）。
    原告主張被告不履行本契約義務，並依合約第十條主張解除契約，請求返還已付
    價金二百三十萬元，並給付同額違約金，被告亦抗辯原告未如期支付價金，並依
    同條約定主張沒收已付價金作為違約金，故本件應審究者，乃兩造分別有無不履
    行上開契約義務之情事？
三、按給付無確定期限者，債務人僅於債權人得請求給付時，經其催告而未為給付，
    自受催告時起，始負遲延責任，民法第二百二十九條第二項定有明文。又不動產
    之買賣，倘因買賣標的物遭出賣人之其他債權人聲請就該標的物強制執行，是否
    即屬給付不能，應以標的物在約定之給付期限屆至前，是否已因查封登記或經第
    三人拍定，致無法移轉所有權而定（最高法院八十年度台上字第二一０三號判決
    參照）。契約當事人之一方已遲延履行其債務，他方當事人契約上義務倘給付期
    限尚未屆至，即不生遲延責任，此時縱該給付陷於不能，亦難謂該他方當事人有
    可歸責之事由，故不負債務不履行責任。經查：
  (一)兩造關於所有權移轉登記之約定，依合約第四條：「本件買賣登記手續約定於民
    國ｘ年ｘ月ｘ日  (日期均空白)雙方須同往張素美代書事務所協同辦所有權移轉
    登記文件」；又合約第五條約定：「本件買賣標的物、如有出賣抵押權、典權、
    地上權及其他他項權利設定有受強制執行、假扣押、假處分之登記或其他來歷不
    明以及糾紛者，應於本件手續登記日期前由甲方（即被告）負責全部撤銷或解決
    清楚，甲方應負擔保買賣標的物確無瑕疵之責任」，揆其內容，出賣人須至辦理
    所有權移轉期限屆至時，仍未能塗銷買賣標的物之抵押權或其他權利，或撤銷假
    扣押、假處分等強制執行程序，始有不履行契約上義務可言。
  (二)本件系爭土地遭訴外人台中縣烏日鄉農會於九十年八月九日以本院九十年度執三
    字第一八六二三號函辦理查封登記，並於九十一年一月十六日第一次拍賣等情，
    為被告所不爭執，並有買賣契約書、土地登記謄本一件、本院執行處拍賣公告附
    卷足憑，堪信真實。惟兩造對於系爭土地應於何時辦理所有權移轉登記，既無約
    定確定之日期，且依兩造契約內容益難遽認被告上開辦理所有權移轉登記義務之
    給付期限已經屆至，自不能僅以系爭買賣標的物遭強制執行，辦妥查封登記及進
    行第一次拍賣，遽認已屬給付不能。又本件既無證據足認被告上開給付期限屆至
    ，或足認被告在給付期限屆至前，即有塗銷抵押權或排除強制執行之義務，原告
    主張被告不履行本件合約義務云云，即非可採。
四、次按契約當事人有先為給付之義務者，即不得以他方當事人未為對待給付，而拒
    絕自己之給付，民法第二百六十四條關於同時履行抗辯權之規定甚明。又應向他
    方先為給付之契約當事人，須他方之財產，於訂約後顯形減少，有難為對待給付
    之虞時，始得依民法第二百六十五條不安抗辯權之規定，於他方對待給付或提出
    擔保前拒絕自己之給付。查兩造合約第參條約定：「本契約成立同時，由乙方（
    即原告）付給甲方（即被告）定金新台幣壹佰萬元充為價金之一部，經由甲方親
    收足訖是實，... 其餘價金付款方式約定如左：一、本件買賣總價金約新台幣四
    百八十萬元正。二、本件買賣甲方提出印鑑證明之過戶移轉文件之同時乙方支付
    價金新台幣一百三十萬元，日期訂於九十年五月七日。三、本件買賣契約開出土
    地增值稅單之同時乙方支付價金新台幣一百三十萬元」、「四、殘餘價金付款方
    法：本件買賣於所有權移轉登記完畢之同時三日內，乙方支付殘餘價金約新台幣
    壹佰貳拾萬元」、第拾參條：「本件買賣殘餘價金由買方開具本票一張由代書保
    管，所有權移轉登記完畢及殘餘價金付清之同時，代書將本票退還買方」等語。
    綜觀其約定內容，本件買受人即原告在土地增值稅單開出後，即應給付第二期價
    金一百三十萬元，不待出賣人即被告移轉土地所有權，僅其殘餘價金一百二十萬
    元，係待出賣人辦妥土地所有權移轉登記後始須給付，堪以認定，故原告主張同
    時履行抗辯權，即非可採。而兩造訂立契約後，原告已給付定金一百萬元及第一
    期價金一百三十萬元，嗣被告通知原告已在九十年七月三日收到上開土地增值稅
    單，既為兩造所不爭執，被告主張原告應負第二期價金之給付義務，即屬有據。
    原告再以查悉被告積欠債權人貸款利息拒絕給付，因被告上開財務狀況上之問題
    並非於訂約後發生，原告主張拒絕給付即與首揭不安抗辯權之要件不合，故被告
    依第十條主張沒收違約金，即無不合。
五、惟按約定之違約金額過高者，法院得減至相當之數額，民法第二百五十二條定有
    明文。而違約金是否相當須依一般客觀事實、社會經濟狀況及當事人所受損害情
    形，以為酌定標準。又出賣人以買受人違約沒收其已付價金為違約金，如經法院
    核減其數額，就該減少部分，出賣人受領之法律上原因即已失其存在，應負返還
    其利益之義務（最高法院八十八年度台上字第九四三號判決參照）。本院審酌：
    原告經被告通知已在九十年七月三日接到土地增值稅單，惟被告早已積欠訴外人
    即系爭土地抵押權人台中縣烏日鄉農會一年多之貸款利息未繳納，原告於九十年
    七月九日、同年月二十四日及同年八月十七日以存證信函促被告儘速處理上開欠
    款事宜，均無結果，而系爭土地經抵押權人台中縣烏日鄉農會在同年八月九日聲
    請假扣押，又被告所有之其他財產亦遭強制執行，有上開土地登記謄本、拍賣公
    告及被告財產歸戶證明可按，足見被告之財務狀況早已惡化，參以本件原告已繳
    納價金共二百三十萬元，約達全部價金四百八十萬元之百分之五十，依兩造履行
    契約之實際狀況及依兩造依契約履行程度已受之利益，堪認原告違約之程度尚非
    嚴重，且本件又無證據足認原告若依約履行被告上開惡化之財務狀況即可改善，
    或即可塗銷上開抵押權俾便辦理所有權移轉登記，故本件依兩造已履約之程度及
    違約所受損害，堪認上開違約金確屬過高，而以核減為三十萬元為適當。故原告
    已給付之價金二百三十萬元，除扣除上開違約金三十萬元外，依首開說明，被告
    即應返還其餘二百萬元。
六、從而，原告請求被告給付二百萬元，及自九十年九月二十五日即起訴狀繕本送達
    翌日起至清償日止，按週年利率百分之五計算之利息之範圍內，為有理由，應予
    准許；逾此部分，則屬無據，應予駁回。
七、兩造分別陳明願供擔保，請求宣告假執行或免為假執行，經核均無不合，茲就原
  　告勝訴部分，各酌定相當之擔保金額，予以准許。至原告敗訴部分，其假執行之
    聲請，業已失所附麗，自應予駁回。
八、本件事證已明，兩造其餘之主張與舉證，經核均與本院前揭認定無礙，爰不一一
    論述。
據上論結，本件原告之訴為一部有理由，一部無理由，依民事訴訟法第七十九條但書
、第三百九十條第二項、第三百九十二條，判決如主文。
中　　　華　　　民　　　國　　九十一　　年　　　三　　　月　　二十一　　日
                                臺灣臺中地方法院民事第三庭
~B法　　　官　林慧貞
右為正本係照原本作成
如對本判決上訴須於判決送達後二十日內向本院提出上訴狀
中　　　華　　　民　　　國　　九十一　　年　　　三　　　月　　二十六　　日
~B法院書記官
